ACORDAO-COMPLETO-2390774

ACÓRDÃO 761/2020 ATA 10/2020 - PLENÁRIO

VISTOS, relatados e discutidos estes autos de tomada de contas especial instaurada pelo Instituto Nacional do Seguro Social (INSS) em desfavor, originalmente, de Tânia Cristina Martins Pirolo, como então servidora do INSS no âmbito da gerência executiva de Londrina – PR, além de Francisco Assis de Lima, como terceiro desvinculado ao INSS, e de Aldemir Oliva, Basílio Juvenil de Souza, Eraldo João da Rocha, João Rodrigues de Azevedo, Maria Edina de Barros e Oliveira Timotes Moreira, como segurados-beneficiários, diante da irregular concessão de benefícios previdenciários e da subsequente produção de dano ao erário sob o valor histórico de R$ 69.174,00;
ACORDAM os Ministros do Tribunal de Contas da União, reunidos em Sessão do Plenário, ante as razões expostas pelo Relator, em:
9.1. considerar revéis a Sra. Tânia Cristina Martins Pirolo e o Sr. Francisco Assis de Lima, nos termos do art. 12, § 3º, da Lei nº 8.443, de 1992;
9.2. julgar irregulares as contas de Tânia Cristina Martins Pirolo e de Francisco Assis de Lima, nos termos dos arts. 16, III, alíneas “c” e “d”, e 19, caput, da Lei nº 8.443, de 1992, para condená-los, solidariamente, ao pagamento do débito apurado nos autos, com a fixação do prazo de 15 (quinze) dias, contados da notificação, para comprovarem, perante o Tribunal (art. 214, III, “a”, do Regimento Interno do TCU – RITCU) , o recolhimento da aludida dívida em favor do Instituto Nacional do Seguro Social, atualizada monetariamente e acrescida dos juros de mora, calculados desde as datas discriminadas até o efetivo recolhimento, na forma da legislação em vigor, sob as seguintes condições:
9.2.1. débito sob a responsabilidade de Tânia Cristina Martins Pirolo, pela indevida concessão de benefício previdenciário a:
9.2.1.1. Basílio Juvenil de Souza, sob seguintes valores:
	Valor original (R$) 
	Data da ocorrência

	104,00
	07/07/2004

	260,00
	07/07/2004

	260,00
	08/08/2004

	260,00
	03/09/2004

	260,00
	07/10/2004

	260,00
	05/11/2004

	412,00
	02/12/2004

	260,00
	06/01/2005

	260,00
	04/02/2005

	260,00
	04/03/2005

	260,00
	04/04/2005

	260,00
	04/05/2005

	300,00
	03/06/2005

	300,00
	05/07/2005

	300,00
	02/08/2005

	300,00
	05/09/2005

	300,00
	04/10/2005

	300,00
	04/11/2005

	600,00
	02/12/2005

	300,00
	03/01/2006

	300,00
	02/02/2006

	300,00
	09/03/2006

	300,00
	04/04/2006

	350,00
	03/05/2006

	350,00
	02/06/2006

	350,00
	05/07/2006

	350,00
	02/08/2006

	525,00
	04/09/2006

	350,00
	04/10/2006

	350,00
	03/11/2006

	525,00
	04/12/2006

	350,00
	03/01/2007

	350,00
	06/02/2007

	350,00
	02/03/2007

	350,00
	03/04/2007

	380,00
	03/05/2007

	380,00
	04/06/2007

	380,00
	03/07/2007

	380,00
	03/08/2007

	570,00
	05/09/2007

	380,00
	03/10/2007

	380,00
	05/11/2007

	570,00
	04/12/2007

	380,00
	03/01/2008

	380,00
	07/02/2008

	380,00
	04/03/2008

	415,00
	03/04/2008

	415,00
	05/05/2008

	415,00
	04/06/2008

	415,00
	04/07/2008

	415,00
	04/08/2008

	623,00
	03/09/2008

	415,00
	02/10/2008

	415,00
	04/11/2008

	622,00
	02/12/2008

	415,00
	05/01/2009

	415,00
	03/02/2009

	465,00
	03/03/2009

	465,00
	03/04/2009

	465,00
	05/05/2009

	465,00
	02/06/2009

9.2.1.2. Basílio Juvenil de Souza, sob seguintes valores:
	Valor original (R$) 
	Data da ocorrência

	2.031,00
	19/10/2004

	260,00
	19/10/2004

	260,00
	03/11/2004

	520,00
	02/12/2004

	260,00
	04/01/2005

	260,00
	02/02/2005

	260,00
	02/03/2005

	260,00
	04/04/2005

	260,00
	03/05/2005

	300,00
	02/06/2005

	300,00
	04/07/2005

	300,00
	02/08/2005

	300,00
	02/09/2005

	300,00
	04/10/2005

	300,00
	03/11/2005

	600,00
	02/12/2005

	300,00
	03/01/2006

	300,00
	02/02/2006

	300,00
	02/03/2006

	300,00
	04/04/2006

	350,00
	03/05/2006

	350,00
	02/06/2006

	350,00
	04/07/2006

	350,00
	02/08/2006

	525,00
	04/09/2006

	350,00
	03/10/2006

	350,00
	03/11/2006

	525,00
	04/12/2006

	350,00
	03/01/2007

	350,00
	02/02/2007

	350,00
	02/03/2007

	350,00
	03/04/2007

	380,00
	03/05/2007

	380,00
	04/06/2007

	380,00
	03/07/2007

	380,00
	02/08/2007

	570,00
	04/09/2007

	380,00
	02/10/2007

	380,00
	05/11/2007

	570,00
	04/12/2007

	380,00
	03/01/2008

	380,00
	07/02/2008

	380,00
	04/03/2008

	415,00
	02/04/2008

	415,00
	05/05/2008

	415,00
	06/06/2008

	415,00
	07/07/2008

	415,00
	31/07/2008

	623,00
	29/08/2008

	415,00
	30/09/2008

	415,00
	31/10/2008

	622,00
	28/11/2008

	415,00
	30/12/2008

	415,00
	30/01/2009

	465,00
	27/02/2009

	465,00
	31/03/2009

	465,00
	30/04/2009

	465,00
	29/05/2009

	465,00
	30/06/2009

	465,00
	31/07/2009

	698,00
	31/08/2009

	465,00
	30/09/2009

9.2.2. débito sob a responsabilidade solidária de Tânia Cristina Martins Pirolo e Francisco Assis de Lima, pela indevida concessão de benefício previdenciário a:
9.2.2.1. Aldemir Oliva, sob seguintes valores:
	Valor original (R$) 
	Data da ocorrência

	1.528,00
	02/09/2008

	1.004,00
	02/09/2008

	777,00
	24/10/2008

	777,00
	06/11/2008

	1.002,00
	10/12/2008

	777,00
	09/01/2009

	1.528,00
	02/09/2008

	1.004,00
	02/09/2008

	777,00
	24/10/2008

9.2.2.2. Eraldo João da Rocha, sob seguintes valores:
	Valor original (R$) 
	Data da ocorrência

	254,00
	04/03/2008

	415,00
	02/04/2008

	415,00
	05/05/2008

	415,00
	04/06/2008

	415,00
	03/07/2008

	415,00
	04/08/2008

	606,00
	02/09/2008

	415,00
	02/10/2008

	415,00
	04/11/2008

	604,00
	02/12/2008

	415,00
	05/01/2009

9.2.2.3. Maria Edina de Barros
	Valor original (R$) 
	Data da ocorrência

	615,00
	12/08/2008

	415,00
	12/08/2008

	554,00
	05/09/2008

	415,00
	03/10/2008

	415,00
	03/11/2008

	552,00
	02/12/2008

	415,00
	02/01/2009

9.2.2.4. Oliveira Timotes Moreira, sob seguintes valores:
	Valor original (R$) 
	Data da ocorrência

	2.212,00
	06/02/2008

	380,00
	06/02/2008

	380,00
	05/03/2008

	415,00
	03/04/2008

	415,00
	08/05/2008

	415,00
	06/06/2008

	415,00
	07/07/2008

	415,00
	31/07/2008

	623,00
	03/09/2008

	415,00
	06/10/2008

	415,00
	05/11/2008

	622,00
	05/12/2008

	415,00
	05/01/2009

	415,00
	03/02/2009

	465,00
	03/03/2009

	465,00
	03/04/2009

	465,00
	04/05/2009

	465,00
	04/06/2009

9.3. aplicar em desfavor de Tânia Cristina Martins Pirolo e de Francisco Assis de Lima, respectivamente, a multa prevista no art. 57 da Lei 8.443, de 1992, sob o valor de R$ 100.000,00 (cem mil reais) e de R$ 40.000,00 (quarenta mil reais) , com a fixação do prazo de 15 (quinze) dias, contados da notificação, para que comprovem, perante o Tribunal (art. 214, III, “a”, do RITCU) , o recolhimento das dívidas ao Tesouro Nacional, atualizadas monetariamente na forma da legislação em vigor;
9.4. autorizar, caso requerido, nos termos do art. 26 da Lei nº 8.443, de 1992, e do art. 217 do RITCU, o parcelamento das dívidas fixadas por este Acórdão em até 36 (trinta e seis) parcelas mensais e sucessivas, com a atualização monetária e os correspondentes acréscimos legais, esclarecendo aos responsáveis que a falta de pagamento de qualquer parcela importará no vencimento antecipado do saldo devedor, sem prejuízo das demais medidas legais;
9.5. autorizar, desde logo, a cobrança judicial das dívidas fixadas por este Acórdão, nos termos do art. 28, inciso II, da Lei nº 8.443, de 1992, diante do não atendimento à notificação;
9.6. solicitar, por intermédio do Ministério Público junto ao TCU, que a Advocacia-Geral da União adote as medidas necessárias ao arresto dos bens de Tânia Cristina Martins Pirolo e de Francisco Assis de Lima, nos termos do art. 61 da Lei nº 8.443, de 1992, e do art. 275 do RITCU, caso não haja, dentro do prazo estabelecido, a comprovação do efetivo recolhimento das aludidas dívidas, devendo o MPTCU atentar para a eventual possibilidade de promover o referido arresto em relação ao valor consolidado dos débitos imputados contra os aludidos responsáveis em outros processos de tomada de contas especial autuados no âmbito do TCU;
9.7. considerar, preliminarmente, graves as infrações cometidas por Tânia Cristina Martins Pirolo e Francisco Assis de Lima, nos termos do art. 60 da Lei nº 8.443, de 1992, e do art. 270, § 1º, do RITCU;
9.8. inabilitar a Sra. Tânia Cristina Martins Pirolo e o Sr. Francisco Assis de Lima pelo período de 7  (sete) anos, para o exercício de cargo em comissão e de função de confiança no âmbito da administração federal, nos termos do art. 60 da Lei nº 8.443, de 1992, e do art. 270 do RITCU;
9.9. determinar que a unidade técnica envie a cópia deste Acórdão, com o Relatório e a Proposta de Deliberação, ao Instituto Nacional do Seguro Social (INSS) e à Procuradoria Geral Federal junto à Advocacia-Geral da União, para ciência e adoção das providências solicitadas pelo item 9.6 deste Acórdão;
9.10. determinar que a unidade técnica envie a cópia deste Acórdão, com o Relatório e a Proposta de Deliberação, à Controladoria-Geral da União, para ciência e adoção das providências determinadas pelo item 9.8 deste Acórdão; e
9.11. determinar que a unidade técnica envie a cópia deste Acórdão, com o Relatório e a Proposta de Deliberação, à Procuradoria da República no Estado do Paraná, nos termos do art. 16, § 3º, da Lei nº 8.443, de 1992, e do art. 209, § 7º, do RITCU, para o ajuizamento das ações civis e penais cabíveis.

Tomada de contas especial instaurada diante da irregular concessão de benefícios previdenciários.

Instituto Nacional do Seguro Social.

3. Responsáveis: Aldemir Oliva (CPF XXX.725.059-XX); Basílio Juvenil de Souza (CPF XXX.672.609-XX); Eraldo João da Rocha (CPF XXX.249.819-XX); Francisco Assis de Lima (CPF XXX.961.779-XX); João Rodrigues de Azevedo (CPF XXX.733.159-XX); Maria Edina de Barros (CPF XXX.225.399-XX); Oliveira Timotes Moreira (CPF XXX.037.949-XX); e Tânia Cristina Martins Pirolo (CPF XXX.601.779-XX).

13.1. Ministros presentes: José Mucio Monteiro (Presidente), Walton Alencar Rodrigues, Benjamin Zymler, Augusto Nardes, Aroldo Cedraz, Raimundo Carreiro, Ana Arraes, Bruno Dantas e Vital do Rêgo.
13.2. Ministros-Substitutos presentes: Augusto Sherman Cavalcanti, Marcos Bemquerer Costa, André Luís de Carvalho (Relator) e Weder de Oliveira.

ANDRÉ DE CARVALHO

Trata-se autos de tomada de contas especial instaurada pelo Instituto Nacional do Seguro Social (INSS) em desfavor, originalmente, de Tânia Cristina Martins Pirolo, como então servidora do INSS no âmbito da gerência executiva de Londrina – PR, além de Francisco Assis de Lima, como terceiro desvinculado ao INSS, e de Aldemir Oliva, Basílio Juvenil de Souza, Eraldo João da Rocha, João Rodrigues de Azevedo, Maria Edina de Barros e Oliveira Timotes Moreira, como segurados-beneficiários, diante da irregular concessão de benefícios previdenciários e da subsequente produção de dano ao erário sob o valor histórico de R$ 69.174,00.
2.	Após a análise final do feito, o auditor federal da Secex-TCE lançou o seu parecer conclusivo à Peça 82, com a anuência dos dirigentes da unidade técnica (Peças 83 e 84) , nos seguintes termos:
“Introdução:
Cuidam os autos de tomada de contas especial (processo-INSS 35194.000204/2017-51 [e-TCE 334/2017]) instaurada pelo Instituto Nacional do Seguro Social – INSS, em desfavor da Sra. Tânia Cristina Martins Pirolo, ex-servidora do INSS (CPF: XXX.601.779-XX) ; e dos Srs. Francisco Assis de Lima, (CPF: XXX.961.779-XX) , terceiro responsável, Aldemir Oliva (CPF: XXX.725.059-XX) , Basílio Juvenil de Souza (CPF: XXX.672.609-XX, sogro da irmã da ex-servidora em comento, cf. peça 17, p. 15, item 17.1.1.3) , Eraldo João da Rocha (CPF: XXX.249.819-XX) , João Rodrigues de Azevedo (CPF: XXX.733.159-XX) , Maria Edina de Barros (CPF: XXX.225.399-XX, falecida – v. peça 14, p. 1; peça 36, 1-24) e Oliveira Timotes Moreira (CPF: XXX.037.949-XX, falecido, v. peça 36, p. 25-27) , segurados, em razão de concessão irregular de benefícios previdenciários em decorrência de atos da então servidora Tânia Cristina Martins Pirolo praticados na Agência da Previdência Social Cornélio Procópio - Gerência Executiva em Londrina/PR do INSS (GEXLON) .
Histórico:
2. As ocorrências que deram origem a esta TCE foram apuradas pela Autarquia, a partir de relatórios conclusivos e de monitoramento de benefícios (peça 10, p. 1-7, 9-10, peça 21, p. 1-7, 9-12) , as quais suscitaram o indiciamento da ex-servidora Tânia Cristina Martins Pirolo por intermédio do Processo Administrativo Disciplinar (PAD) 35239.001447/2009-33, no âmbito do qual se concluiu que ela promoveu a habilitação/concessão irregular de benefícios previdenciários (v. Relatórios do PAD, peças 6 e 17) , por ter acolhido, para fins de concessão de benefícios previdenciários, declarações comprobatórias de atividade rural perante o INSS inidôneas, tendo por procurador/intermediador o Sr. Francisco Assis de Lima, responsável pela apresentação da documentação inidônea; computado período trabalhado inexistente; convertido indevidamente período como sendo sob condições especiais sem a devida caracterização da atividade e concessão de aposentadoria por idade a trabalhador rural já aposentado por outro regime, condutas essas que resultaram na demissão dela (cf. Portarias MPS 206, de 12/4/2011, peça 19, p. 1, e 335, de 27/7/2012, peça 7, p. 54; v. tb. peça 8) .
3. A autuação da competente tomada de contas especial seguiu-se ao PAD e ocorreu em 9/5/2017, conforme ato da Presidente da Comissão Permanente de TCE (CTCE) respectiva (peça 1, p. 1) , comissão essa instituída por meio da Portaria GEXLON/INSS 3, de 25/1/2017 (peça 2) .
4. A CTCE concluiu pela responsabilização de Tânia Cristina Martins Pirolo, servidora do INSS à época dos fatos, solidariamente com seis segurados e um terceiro responsável, pelo prejuízo de R$ 203.660,85, atualizado monetariamente e acrescidos de juros de mora até 9/5/2017 (peça 50, p. 11-12) .
5. Remetidos os autos à Controladoria-Geral da União (CGU) , foi elaborado o relatório de auditoria 770/2018, por meio do qual se confirmou a responsabilização da ex-servidora, solidariamente com o terceiro responsável, na condição de intermediário das concessões irregulares, e com os segurados (peça 51) .
6. Após a emissão do certificado de auditoria e do parecer do dirigente de controle interno – ambos com parecer pela irregularidade das contas – bem como do pronunciamento ministerial (peças 52, 53 e 54) , o processo foi encaminhado para o Tribunal de Contas da União, para fins de julgamento.
7. Por ocasião da primeira instrução (peça 57) , verificou-se a ausência da comprovação da autoria da concessão irregular dos benefícios previdenciários pela Sra. Tânia Cristina Martins Pirolo, correspondente aos Relatórios ‘Auditoria de Benefício’ referentes a todos os benefícios por ela concedidos, objeto da presente TCE, os quais registrariam os atos que a ex-servidora em apreço praticou para realizar as respectivas concessões.
7.1. Assim, concluiu-se, para a devida configuração da autoria dos atos impugnados, que se devia promover diligência junto ao INSS para que se procedesse a juntada, aos presentes autos, dos mencionados documentos.
8. Em resposta à diligência promovida pela Secretaria de Controle Externo de Tomada de Contas Especial, por meio do Ofício-TCU-Secex-TCE 3022/2018 (v. peça 61) , datado de 16/11/2018, o INSS apresentou, em 20/12/2018, tempestivamente, os seguintes documentos (peças 63 e 64) :
a) Relatório Auditoria de Benefício de Aldemir Oliva  (NB 42/146.002.226-0) , peça 64, p. 1-9;
b) Relatório Auditoria de Benefício de Basilio Juvenil de Souza (NB 41/133.003.628-7) , peça 64, p. 11-12;
c) Relatório Auditoria de Benefício de Eraldo João da Rocha (NB 42/144.499.487-2) , peça 64, p. 13-15;
d) Relatório Auditoria de Benefício de João Rodrigues de Azevedo (NB 41/131.288.055-1) , peça 64, p. 17-23;
e) Relatório Auditoria de Benefício de Maria Edina de Barros (NB 41/146.473.306-3) , peça 64, p. 25-26;
f) Relatório Auditoria de Benefício de Oliveira Timotes Moreira (NB 41/144.499.145-8) , peça 64, p. 27-29.
8. Na instrução inserida à peça 66, concluiu-se que apenas a ex-servidora Tânia Cristina Martins Pirolo e o terceiro responsável Francisco Assis de Lima deveriam figurar no polo passivo da presente TCE, considerando os argumentos então arrolados, que sustentam o entendimento de que a permanência dos segurados na relação processual da tomada de contas especial depende da comprovação de que, seja por dolo ou culpa, tenham concorrido para a prática das irregularidades em comento. Na condição de terceiro desvinculado da Administração e sem o dever legal de prestar contas, a submissão do segurado à jurisdição do TCU exigiria prova de que ele contribuíra de modo decisivo e em concurso com o agente público para a produção do dano. Do contrário, a jurisdição do TCU não os alcançaria, nos termos do art. 16, § 2º, da Lei 8.443/92. Na referida instrução elencou-se uma série de deliberações nas quais a Corte, ressentindo-se da presença de elementos capazes de atribuir aos segurados efetiva participação na fraude, entendeu por bem excluir os segurados da relação processual, a exemplo do que se decidiu nos Acórdãos TCU – Plenário 859/2013, 2.369/2013, 2.449/2013, 2.553/2013, 3.038/2013, 3.112/2013 e 3.626/2013.
8.1. Ressalte-se, ainda, que, apesar de informado no Relatório do Tomador de Contas e no Relatório da Controladoria-Geral da União de que o total do valor original da parcela do débito associada aos pagamentos decorrentes da concessão irregular a Oliveira Timotes Moreira estar informado em R$ 11.057,00 (cf. peça 50, p. 4, e peça 51, p. 5) , os documentos disponibilizados nos autos, referentes às parcelas destes débitos, incluindo o demonstrativo de débito respectivo indica um valor original totalizado de R$ 9.812,00 (v. Relação Detalhada de Créditos, peça 28, p. 43-47, e peça 49, p. 90) .
8.1.1. Com base nesses argumentos compilados na mencionada instrução, não fez sentido determinar a citação dos beneficiários, quando, na análise preliminar, já foi possível identificar a ausência de provas aptas a demonstrar que eles não agiram em conluio com a autora das irregularidades. Assim, procedeu-se à citação da ex-servidora Tânia Cristina Martins Pirolo e do terceiro responsável Francisco Assis de Lima, deixando-se para decidir formalmente sobre a exclusão dos demais responsáveis da relação processual para quando da deliberação de mérito.
8.2. Em cumprimento ao Despacho do Secretário (peça 68) , foram promovidas as citações propostas, mediante os Ofícios 1003/2019 (peça 70, Tânia) e 1004/2019 (peça 71, Francisco) , datados de 14/3/2019.
8.2.1. O expediente dirigido ao Sr. Francisco Assis de Lima foi devolvido na condição de ‘Não Procurado’ (cf. peças 73 e 75) . Após novas pesquisas de endereço (peça 74) , foram enviados os Ofícios 3488/2019 (peça 76) e 3499/2019 (peça 77) , ambos de 7/6/2019, para os novos endereços dele localizados.
8.3. Apesar de os Srs. Tânia Cristina Martins Pirolo e Francisco Assis de Lima terem tomado ciência dos expedientes de citação que lhe foram encaminhados (Ofícios-TCU/Secex-TCE 1003/2019, peça 70 – Tânia -, 3498/2019 e 3499/2019, peças 76 e 77 - Francisco) , conforme atestam os Avisos de Recebimento (AR) que compõem as peças 72 (que atesta a recepção do expediente dirigido a Tânia Cristina Martins Pirolo à Rua Rio de Janeiro 409 – Centro, Cornélio Procópio/PR, endereço indicado em seu cadastro na base CPF da Secretaria da Receita Federal do Brasil, peça 69) , 78 e 79 (que atestam a recepção dos expedientes dirigido a Francisco Assis de Lima à Rua Vicente Machado, 189 – Centro, Abatiá/PR, e à Avenida Brasil, 300 – Casa, também em Abatiá/PR endereços indicados em seu cadastro na base CPF da Secretaria da Receita Federal do Brasil e na base de carteiras de habilitação, cf. peça 74) , não atenderam às citações e, consequentemente, não se manifestaram quanto às irregularidades verificadas.
8.3.1. Em que pese os avisos de recebimento das citações dirigidas a Francisco Assis de Lima terem sido assinados por pessoa estranha aos autos, esse fato, por si só, não invalida a notificação dirigida ao responsável, uma vez que o art. 179, inciso II, do RI/TCU estabelece que as comunicações processuais far-se-ão mediante carta registrada, com aviso de recebimento que comprove a entrega no endereço do destinatário.
8.3.2. A validade do critério de comunicação processual do TCU foi referendada pelo Supremo Tribunal Federal, nos termos do julgamento do MS-AgR 25.816/DF, por meio do qual se afirmou a desnecessidade da ciência pessoal do interessado, entendendo-se suficiente a comprovação da entrega do ‘AR’ no endereço do destinatário:
‘EMENTA: AGRAVO REGIMENTAL. MANDADO DE SEGURANÇA. DESNECESSIDADE DE INTIMAÇÃO PESSOAL DAS DECISÕES DO TRIBUNAL DE CONTAS DA UNIÃO. ART. 179 DO REGIMENTO INTERNO DO TCU. INTIMAÇÃO DO ATO IMPUGNADO POR CARTA REGISTRADA, INICIADO O PRAZO DO ART. 18 DA LEI nº 1.533/51 DA DATA CONSTANTE DO AVISO DE RECEBIMENTO. DECADÊNCIA RECONHECIDA. AGRAVO IMPROVIDO.
O envio de carta registrada com aviso de recebimento está expressamente enumerado entre os meios de comunicação de que dispõe o Tribunal de Contas da União para proceder às suas intimações.
O inciso II do art. 179 do Regimento Interno do TCU é claro ao exigir apenas a comprovação da entrega no endereço do destinatário, bastando o aviso de recebimento simples.’
8.3.3. Não é outra a orientação da jurisprudência do TCU, conforme se verifica dos julgados a seguir transcritos:
‘São válidas as comunicações processuais entregues, mediante carta registrada, no endereço correto do responsável, não havendo necessidade de que o recebimento seja feito por ele próprio (Acórdão 3648/2013-TCU-Segunda Câmara, Relator Ministro JOSÉ JORGE) ;
É prescindível a entrega pessoal das comunicações pelo TCU, razão pela qual não há necessidade de que o aviso de recebimento seja assinado pelo próprio destinatário. Entregando‑se a correspondência no endereço correto do destinatário, presume-se o recebimento da citação. (Acórdão 1019/2008-TCU-Plenário, Relator Ministro BENJAMIN ZYMLER) ;
As comunicações do TCU, inclusive as citações, deverão ser realizadas mediante Aviso de Recebimento - AR, via Empresa Brasileira de Correios e Telégrafos, bastando para sua validade que se demonstre que a correspondência foi entregue no endereço correto. (Acórdão 1526/2007-TCU-Plenário, Relator Ministro AROLDO CEDRAZ) .’
9. Transcorrido o prazo regimental fixado e mantendo-se inertes os aludidos responsáveis, impõe-se que seja considerada revéis, dando-se prosseguimento ao processo, de acordo com o art. 12, § 3º, da Lei 8.443/1992.
Análise dos pressupostos de procedibilidade da IN TCU 71/2012:
10. Em sede de instrução preliminar (peça 57) , na análise dos pressupostos de procedibilidade da IN/TCU 71/2012, verificou-se que não há óbices preliminares que impeçam o prosseguimento desta tomada de contas especial, uma vez que não se configurou o transcurso de mais de 10 anos entre o fato gerador e a primeira notificação válida dos responsáveis pela autoridade administrativa competente.
11. Verifica-se que o valor atualizado do débito apurado (sem juros) em 1º/1/2017 é R$ 127.725,04 (v. peça 55, p. 49) , portanto superior a R$ 100.000,00, na forma estabelecida conforme os arts. 6º, inciso I, e 19 da IN-TCU 71/2012, modificada pela IN-TCU 76/2016.
12. Logo, a tomada de contas especial está, assim, devidamente constituída e em condição de ter seguimento.
Exame técnico:
13. Informa-se que não foram encontrados débitos imputáveis a Tânia Cristina Martins Pirolo, Aldemir Oliva, Basílio Juvenil de Souza, Eraldo João da Rocha, João Rodrigues de Azevedo, Maria Edina de Barros e Oliveira Timotes Moreira em outros processos em tramitação neste Tribunal. Quanto a Francisco Assis de Lima, terceiro responsável, foi encontrado débito no seguinte processo, conforme quadro abaixo (v. peça 56) :
Quadro 1
Tomada de Contas Especial em andamento – responsável: Francisco Assis de Lima
	NR. PROCESSO
	ASSUNTO

	Processo 005.048/2018-4 (Relator: ANDRÉ DE CARVALHO) 
	prejuízo causado por concessões irregulares de benefícios previdenciários efetuadas pelo Sr. Lacir Mascari Filho, ex-servidor da Agência da Previdência Social em Cornélio Procópio/PR, conforme apurado no Processo Administrativo Disciplinar (PAD) nº . 35239.001447/2009-33.

13.1. Apesar de ter sido verificada a existência de outros processos em nome de Francisco Assis de Lima em tramitação nesta Casa (cf. Quadro 1 acima) , considera-se não ser conveniente o apensamento do presente processo a ele, tendo em vista que a tal apensamento não atenderia a expectativa de racionalização administrativa, pois tal processo não alcança todos os responsáveis solidários do presente processo. Assim sendo, eventual apensamento só redundaria em um incremento de complexidade no desdobramento desses processos, com ampliação do rol de responsáveis solidários em relações diferentes de solidariedade por débitos diferentes.
14. As conclusões e provas constantes dos presentes autos são bastantes para atribuir aos Srs. Tânia Cristina Martins Pirolo e Francisco Assis de Lima a responsabilidade pelo débito apurado nos autos, haja vista que apuração de responsabilidade deles funda-se em elementos substanciosos quanto à materialidade e autoria dos ilícitos que lhes foram imputados (cf. relatórios conclusivos e de monitoramento de benefícios, peça 10, p. 1-7, 9-10, peça 21, p. 1-7, 9-12; Relatórios Auditoria de Benefício, peça 64) .
15. Com efeito, o INSS indicou a situação irregular dos segurados em virtude de terem sido beneficiários de concessão de benefício previdenciário sem atender as exigências para tais concessões (v, item 43, peça 66) , mas não caracterizou a atuação desses segurados que tenha contribuído para a perpetração dessa irregularidade (v. relatórios individuais, peças 10 e 21) .
15.1. Ante a falta de elementos que comprovassem a atuação culposa ou dolosa dos segurados em conluio com a ex-servidora e o terceiro responsável indicado envolvidos na fraude, impõe-se aplicar ao caso concreto a mesma solução a que chegou o TCU quando da prolação do Acórdão 859/2013-TCU-Plenário e 3.626/2013-TCU-Plenário, no sentido de excluir os segurados da relação processual.
15.2. Cabe aqui abrir um parêntese para esclarecer que a proposta de exclusão dos segurados da relação processual não tem o condão de obstaculizar eventual cobrança administrativa e/ou judicial de iniciativa do INSS quanto a valores recebidos indevidamente pelos beneficiários. 
15.3. Não obstante o art. 16, § 2º, da Lei 8.443/92 e a jurisprudência do TCU citada no item 8 desta instrução erijam a demonstração de culpa ou dolo como pressuposto indispensável para que a conduta do particular (estranho à Administração) esteja submetida à jurisdição do TCU, claro está que pode haver casos em que o segurado se beneficiou da fraude sem que dela tivesse conhecimento, ou seja, sem agir de maneira dolosa ou culposa.
15.4. Ainda assim, mesmo que o segurado não tenha consciência do ilícito, é inegável que a percepção de valores pagos indevidamente, por não preenchidos os pressupostos legais para a concessão do benefício, gera, para o beneficiário, o dever de ressarcir a Previdência Social, sob pena de enriquecimento sem causa, a teor do que dispõe o art. 884 do Código Civil.
15.5. Em outras palavras, a eventual decisão do Tribunal pela exclusão desses segurados da relação processual não impediria a adoção de providências administrativas e/ou judiciais que a entidade prejudicada entender como cabíveis, com o objetivo de reaver aquilo que foi pago sem justa causa, ou seja, à míngua de fundamento jurídico.
15.6. Destarte, caso seja ratificado o posicionamento de que os segurados arrolados nesta TCE devem ser excluídos da relação processual, considera-se oportuno comunicar ao Instituto Nacional do Seguro Social – INSS e à Procuradoria Geral Federal – PGF que a mencionada decisão não impede a adoção de providências administrativas e/ou judiciais, com vistas a reaver valores que eventualmente foram pagos aos referidos beneficiários, em virtude da concessão indevida de benefício previdenciário.
16. Então, tem-se que a ex-servidora do INSS, Tânia Cristina Martins Pirolo, CPF-XXX.601.779-XX, promoveu irregularmente a concessão de benefícios previdenciários aos Srs. Aldemir Oliva, Basílio Juvenil de Souza, Eraldo João da Rocha, João Rodrigues de Azevedo, Maria Edina de Barros e Oliveira Timotes Moreira com a inserção de dados falsos no Sistema da Previdência Social (v. peça 6, p. 127, item 43.1; Relatórios, peças 10 e 20; Relatórios Auditoria de Benefício, peça 64) , mancomunada com o Sr. Francisco Assis de Lima, terceiro responsável (v. peça 6, p. 9, item 12; p. 11, item 18 e 18.1; p. 15, item 24, depoimento de Tânia; p. 16-17, item 24.1, interceptações telefônicas) , considerando que tais segurados não atendiam às exigências para referidas concessões, contrariando a Lei 8.213, de 24 de julho de 1991, art. 11, inciso VII, que estabelece as condições para ser considerando segurado especial; art. 11, § 9º, que veda a condição de segurado especial a membro de grupo familiar com outra fonte de rendimento; art. 24, sobre as condições gerais para atendimento ao período de carência para habilitar-se a benefício previdenciário; arts. 25, inciso II, 39, inciso I, 48, § 2º, 143, sobre condições específicas para o trabalhador rural obter aposentadoria por idade; arts. 52 e 55, que estabelece ser a aposentadoria por tempo de serviço devida, cumprida a carência exigida; art. 106, III, sob a forma de comprovação de atividade rural mediante declaração de sindicato; o Decreto 3.048, de 06 de maio de 1999, arts. 26, § 1º, 27-A e 182, sobre as condições de atendimento de período de carência do segurado especial; art. 51, §§ 1º e 2º, sobre as condições gerais para obtenção de aposentadoria por idade para o trabalhador rural, especialmente acerca da necessária comprovação de efetivo exercício de atividade rural; arts. 56, 59, 60, 61, 62, 65 e 66, concernentes às exigências para a contagem do tempo de serviço e de contribuição, em condições normais ou especiais, para a concessão de aposentadoria por tempo de contribuição; a então vigente Instrução Normativa-INSS 95, de 7/10/2003, art. 2º, § 15, inciso I, quanto à desconsideração da condição de segurado especial àquele membro de grupo familiar que possui outra fonte de rendimento; art. 131, quanto às formas aceitas para comprovação de exercício de atividade pelo segurado; e a então vigente Instrução Normativa 11, de 20/9/2006, art. 7º, § 5º, inciso II, concernente a desconsideração da condição de segurado especial quanto àquele que, em determinado período, utilizar mão de obra assalariada; art. 108, sobre a definição do que é tempo de contribuição; art. 104, §§ 1o e 2o, e 148, incisos I e II, sobre a forma de comprovação de efetivo exercício de atividade rural para fins de aposentadoria por idade; art. 109, inciso I, alínea ‘a’, concernente ao tempo mínimo de contribuição para fins de aposentadoria por tempo de contribuição; art. 133, incisos I e IV, sobre as condições de aceitabilidade de contrato de arrendamento e declaração de sindicatos de trabalhadores rurais para a comprovação de atividade rural; arts. 138, § 1º, e 149, parágrafo único, sobre a contemporaneidade da declaração de sindicatos de trabalhadores rurais ao fato nela narrado; art. 156, sobre as condições de trabalho que são consideradas condições especiais; art. 157, II, sobre a exigência de permanência como base para a aposentadoria especial; art. 191, I, sobre os procedimentos de análise de requerimento de benefícios previdenciários, especialmente quanto ao cumprimento das normas previdenciárias vigentes, considerando:
a) que a ex-servidora em comento acolheu as seguintes declarações comprobatórias de atividade rural perante o INSS consideradas inidôneas:
a.1) declaração do Sindicato Rural de Abatiá (Aldemir, cf. peça 6, p. 3, item 4.2.1, p. 23, item 31.1.1.1) ;
a.2) Declaração de Exercício de Atividade Rural, expedida pelo Sindicato dos Trabalhadores Rurais de Itambaracá (Maria Edina, peça 6, p. 7, item 4.14.1, p. 25, item 31.3) ;
b) que ocorreu a intermediação formal (na condição de procurador) ou informal do Sr. Francisco de Assis Lima (o ‘Chiquinho’) (Aldemir, de Piracicaba/SP, cf. peça 6, p. 3, item 4.2.1, p. 23, item 31.1.1. e 31.1.1.1; Maria Edina, peça 6, p. 7, item 4.14.1, p. 25, item 33.1.3; Eraldo, peça 6, p. 7, item 4.15.1; Oliveira, cf. peça 17, p. 7, item 4.8) , o qual requeria (com o sem procuração) ou orientava segurados residentes no Estado de São Paulo ou da região de Abatia, com cobrança de pagamentos (v. peça 6, p. 66, item 39.5.1.3; p. 68, item 39.6.1.2) a requerer pessoalmente aposentadorias por idade ou tempo de contribuição, utilizando declarações falsas emitidas pelos Sindicatos de Abatia e Itambaracá, contratos de arrendamento e parceria agrícolas fictícios, nome de propriedades rurais desconhecidas dos interessados, bem como utilizava formulários de informação de atividades como que exercidas sob condições especiais e, uma vez o beneficio protocolado, os servidores que atuavam no interessado intermediário (entre eles, a Sra. Tânia) , buscavam internamente os processos e os concediam, ainda que carentes de documentação ou direito ao pleiteado, e recebiam pelas fraudes proporcionadas aos clientes dele (v. peça 6, p. 19, itens 24.2.1 a 24.2.1.3; peça 17, p. 3-4, itens 3.5 e 3.6) ;
c) que foi comprovada a ocorrência de inserção de vínculos empregatícios e períodos inexistentes para compor o tempo de contribuição a seguir:
c.1) Aldemir Oliva (peça 6, p. 62, item 39.3.1.1) :
- ano de 1977, sem justificativa administrativa exigível para o caso;
c.2) Eraldo João da Rocha (cf. peça 6, p. 7, item 4.15.1; Relatório Individual, peça 10, p. 1-2) , referente ao período de 11/05/1975 a 31/08/1992, com anotação na Carteira de Trabalho sem identificação do empregador e sem constar do Cadastro Nacional de Informações Sociais (CNIS) ;
c.3) Maria Edina de Barros (peça 6, p. 25, item 31.3; Relatório Individual do Mérito Concessório, peça 10, p. 6; Relatório Conclusivo Individual, peça 10, p. 9-10) :
- Regime de Parceria Agrícola com contrato verbal com o empregador Domingos Lazaroni, de 1º/1/1972 a 31/12/1988;
- Contrato de Parceria Agrícola com o empregador Roza Martins Lanzone, de 20/1/2007 a 16/5/2008 (indicado como falso pela própria segurada, pois teria sido elaborado pelo Sr. Francisco, cf. peça 6, p. 25, item 33.3.1) ;
c.4) João Rodrigues de Azevedo quanto (peça 17, p. 17-18, itens 17.3 e ss.; Relatório, peça 21, p. 1-4) :
- ao período de 23/11/1968 a 1º/1/1998, como trabalhador rural do empregador Newton Isaac Carneiro;
- ao período de 3/1/2000 a 22/12/2000, como empregado da Fazenda São Benedito;
c.5) Oliveira Timotes Moreira (peça 17, p. 7, item 4.8, p. 18, item 17.4, Relatório, peça 21, p. 9-12) :
- período de atividade rural (boia fria) de 1º/1/1962 a 31/12/1974;
- período de atividade rural de 1º/1/1997 a 31/12/2001, no qual o interessado figurava também como empresário, atividade urbana;
d) que houve a conversão indevida de período como sendo sob condições especiais sem a devida caracterização da atividade nos casos adiante:
d.1) Aldemir Oliva, em relação a (cf. peça 6, p. 23, item 31.1.1; p. 62, item 39.3.1.1; p. 63, itens 39.3.1.2 e 39.3.1.3; Relatório Conclusivo Individual, peça 10, p. 3-4) :
- Agro-pecuária Nomura, período 17/5/1982 a 19/3/1986;
- Agro-pecuária Nomura, período de 19/5/1986 a 31/12/1986;
- Empresa Brunelli S/A, período de 9/1/1987 a 12/5/1992;
- Fazenda Bonanza, período computado como atividade rural de 1º/1/1975 a 31/12/1976, sem homologação dos períodos como Trabalhador Rural Volante;
- Fazenda Bonanza, período computado como atividade rural de 1º/1/1978 a 31/12/1979, sem homologação dos períodos como Trabalhador Rural Volante;
d.2) Eraldo João da Rocha (cf. peça 6, p. 26, item 31.4 e 31.4.1, p. 67-68, item 39.6 a 39.6.1.2; Relatório Individual, peça 10, p. 1-2) , em relação ao período de 11/5/1975 a 31/3/1992, empresa Jayme Nissel, na função de tratorista em propriedade rural, sem comprovação de habitualidade e permanência;
e) que houve uso de procuração, pelo Sr. Francisco Assis de Lima, cuja autenticidade foi rejeitada pelo suposto mandante (Aldemir, peça 6, p. 23, item 31.1.1.1) ;
f) que houve concessão de aposentadoria por idade na condição de trabalhador rural (segurado especial) a pessoa já aposentada por outro regime (estatutário estadual, onde atuava em turnos matutino e noturno) , isto é, já detentora de outra fonte de renda, sem a consulta obrigatória ao CNIS (Basílio, cf. peça 17, p. 5, item 4.2.1, p. 14-15, item 17.1.1 e 17.1.1.1; Relatório, peça 21, p. 5-7) ;
g) que houve a utilização de redução de idade em 5 anos, exclusivo para segurados que comprovadamente exerceram atividade rural, em regime de economia familiar, o que não se comprovou (Oliveira, cf. peça 17, p. 7, item 4.8) .
16.1. Na condição de responsável pela avaliação do atendimento às condições legais para fins de aposentadoria no que concerne ao tempo de serviço/tempo de contribuição e condições para aposentadoria por idade e reconhecimento das condições de segurado especial e concessão do respectivo benefício, a servidora Tânia Cristina Martins Pirolo promoveu as referidas concessões sem suporte em documentos ou consultas idôneos, resultando em concessões que geraram pagamentos irregulares dos benefícios, em prejuízo ao Erário federal, sem que se indicasse qualquer situação que justificasse a adoção de tal conduta, em vez de promover a devida verificação do atendimento das condições para tais concessões, com base na documentação apresentada pelos segurados e/ou em consultas que validassem as informações disponibilizadas nos documentos em apreço e abster-se de concedê-las nas condições que se encontravam os respectivos processos.
16.2. Já Francisco Assis de Lima  (CPF: XXX.961.779-XX)  contribuiu para as concessões irregulares de aposentadorias feitas aos segurados Aldemir Oliva (CPF: XXX.725.059-XX) , Eraldo João da Rocha (CPF: XXX.249.819-XX) , Maria Edina de Barros (CPF: XXX.225.399-XX) e Oliveira Timotes Moreira (CPF: XXX.037.949-XX) considerando ter realizado a intermediação formal (na condição de procurador) ou informal dos citados segurados (cf. item 43, ‘b’, acima) , com cobrança de pagamentos (v. peça 6, p. 66, item 39.5.1.3; p. 68, item 39.6.1.2) a requerer pessoalmente aposentadorias por idade ou tempo de contribuição, utilizando declarações falsas emitidas pelos Sindicatos de Abatia e Itambaracá, contratos de arrendamento e parceria agrícolas fictícios, nome de propriedades rurais desconhecidas dos interessados, bem como utilizava formulários de informação de atividades como que exercidas sob condições especiais e, uma vez o beneficio protocolado, contactava com os servidores que atuavam no interessado intermediário (entre eles, a Sra. Tânia) , que buscavam internamente os processos e os concediam, ainda que carentes de documentação ou direito ao pleiteado, e fazia pagamentos pelas fraudes proporcionadas (v. peça 6, p. 19, itens 24.2.1 a 24.2.1.3; peça 17, p. 3-4, itens 3.5 e 3.6) sem suporte em documentos ou consultas idôneos, com a geração de pagamentos irregulares dos benefícios, em prejuízo ao Erário federal, ausente qualquer situação que justificasse a adoção de tal conduta, em vez de contribuir com a devida instrução dos processos de concessão com documentos hábeis a evidenciar a completude das exigências de tempo de serviço/contribuição dos segurados citados vigentes à época de tal solicitação, zelando pela adequada instrução de seu processo de concessão nos limites dos direitos previdenciários a ele afetos, em desrespeito ao art. 4º, incisos II (por não ter procedido de boa-fé) e III (por ter agido de forma temerária) da Lei 9.784, de 29 de janeiro de 1999 e incorrendo em ato ilícito, nos termos do art. 186 da Lei 10.406, de 10 de janeiro de 2002, pela prática de ação voluntária que causou dano à União.
16.2. As ocorrências mencionadas acima implicaram a prática de ato de gestão ilegal e ilegítimo, além de infração à norma legal de natureza operacional resultando em dano ao Erário descrito na proposta de encaminhamento desta Instrução. Não há elementos para que se possa efetivamente aferir e reconhecer a ocorrência de boa-fé na conduta das responsáveis, podendo este Tribunal, desde logo, proferir o julgamento de mérito pela irregularidade das contas, conforme nos termos dos §§ 2º e 6º do art. 202 do Regimento Interno do TCU. (Acórdão 2064/2011-TCU-Primeira Câmara (relator: Ubiratan Aguiar) , 6.182/2011-TCU-1a Câmara (relator: Weber de Oliveira) , 4.072/2010-TCU-1a Câmara (Relator: Valmir Campelo) , 1.189/2009-TCU-1a Câmara (Relator: Marcos Bemquerer) , 731/2008-TCU-Plenário (Relator: Aroldo Cedraz) .
Verificação do Prazo de Prescrição da Pretensão Punitiva:
17. Observa-se não ter ocorrido a prescrição da pretensão punitiva por parte do TCU que, nos termos do entendimento firmado no Acórdão 1441/2016-TCU-Plenário (Rel. Ministro Benjamin Zymler) , subordina-se ao prazo geral de prescrição indicado no art. 205 do Código Civil, qual seja, dez anos contados a partir da data de ocorrência da irregularidade sancionada, nos termos do art. 189 do Código Civil. Apesar de as irregularidades discutidas nesta TCE terem ocorrido nos exercícios de 2004 a 2009, o prazo prescricional foi interrompido pelo ato que ordenou a citação do responsável, datado de 10/3/2019 (peça 68) , antes de completar-se a contagem de prazo de dez anos, cuja a data de início da contagem foi 30/9/2009 (data do último pagamento, considerada como data de início de contagem do prazo de prescrição da pretensão punitiva, conforme entendimento do Acórdão 1641/2016-TCU-Plenário) e a termo final ainda ocorrerá em 30/9/2019.
17.1. Nesse sentido, em caso concreto semelhante ao discutido nesta TCE, o Tribunal se manifestou por meio do Acórdão 70/2017-TCU-Plenário, rel. Min. Augusto Nardes, tendo se posicionado nos seguintes termos no Voto condutor:
‘13. Quanto à aplicação da penalidade da multa prevista no art. 57 da Lei 8.443/1992, acolho o encaminhamento sugerido pela unidade instrutiva, aderida pelo MPTCU, no sentido de que essa penalidade obedece à prescrição decenal disposta no art. 205 do Código Civil, com regramento intertemporal no art. 2.028 do mesmo Códex Civilista, nos termos do decidido pelo Tribunal no Acórdão 1441/2016-TCU-Plenário (Processo TC-Processo 030.926/2015-7 – incidente de uniformização de jurisprudência – Redator Ministro Benjamin Zymler, sessão de 8/6/2016) .
14. Sobre a data de ocorrência da irregularidade sancionada, a hipótese vertente trata de pagamentos de benefícios previdenciários de natureza continuada. Logo, correta a análise da unidade técnica de considerar como termo inicial da contagem do prazo prescricional cada pagamento de benefício previdenciário irregular, devido ao caráter sucessivo e prestacional que caracteriza esse direito. Ou seja, cada nova parcela paga de maneira indevida representa um termo inicial de transcurso da prescrição, para efeitos da aplicação da multa prevista no art. 57 da Lei 8.443/1992. Com entendimento análogo, vale citar os Acórdãos TCU-Plenário nº s 1.075/2016 e 1.641/2016.’
Conclusão:
18. Considerando que o alcance da jurisdição do Tribunal de Contas da União sobre terceiros estranhos à Administração Pública depende da comprovação de que tenham agindo com dolo ou culpa. Considerando que, no caso concreto, não há elementos que indiquem cabalmente a participação dos beneficiários no conluio para a prática dos atos fraudulentos apurados pela auditoria interna do INSS, conclui-se, portanto, que a atribuição de responsabilidade apenas à ex-servidora Tânia Cristina Martins Pirolo e ao terceiro responsável Francisco Assis de Lima, com a exclusão dos segurados da relação processual, é a medida que melhor se coaduna com os ditames da culpabilidade e dos princípios da racionalidade processual e da efetividade da jurisdição de contas, conforme os argumentos apresentados na instrução anterior (peça 66) .
19. Diante da revelia dos Srs. Tânia Cristina Martins Pirolo e Francisco Assis de Lima e inexistindo nos autos elementos que permitam concluir pela ocorrência de boa-fé ou de excludentes de culpabilidade em sua conduta, propõe-se que suas contas sejam julgadas irregulares e que a responsável seja condenada em débito, afastada a possibilidade de aplicação da multa prevista no art. 57 da Lei 8.443/1992 tendo em vista a prescrição da pretensão punitiva reconhecida no item 17 acima. Pertinente, ainda, dada a gravidade da infração cometida pelos responsáveis que agiram em conluio em prejuízo aos cofres públicos, propor aplicar-lhes a penalidade de inabilitação para o exercício de cargo em comissão ou função de confiança no âmbito da Administração Pública, consoante o art. 60 da Lei 8.443/1992.
Proposta de encaminhamento:
20. Diante do exposto, submetem-se os autos à consideração superior, propondo ao Tribunal:
a) excluir da relação processual os segurados Aldemir Oliva (CPF: XXX.725.059-XX) , Basílio Juvenil de Souza (CPF: XXX.672.609-XX) , Eraldo João da Rocha (CPF: XXX.249.819-XX) , João Rodrigues de Azevedo (CPF: XXX.733.159-XX) , Maria Edina de Barros (CPF: XXX.225.399-XX) e Oliveira Timotes Moreira (CPF: XXX.037.949-XX) ;
b) considerar revéis os responsáveis Tânia Cristina Martins Pirolo (CPF: XXX.601.779-XX) , ex-servidora do INSS, e Francisco Assis de Lima (CPF: XXX.961.779-XX) , na condição de procurador e intermediador de segurados, para todos os efeitos, dando-se prosseguimento ao processo, com fulcro no art. 12, § 3º, da Lei n. 8.443/92;
c) com fundamento nos arts. 1º, inciso I, 16, inciso III, alíneas ‘c’ e ‘d’, e §§ 1º e 2º da Lei 8.443/1992 c/c os arts. 19 e 23, inciso III, da mesma Lei, e com arts. 1º, inciso I, 209, inciso IV, e §§ 1º e 5º, 210 e 214, inciso III, do Regimento Interno, que sejam julgadas irregulares as contas da Sra. Tânia Cristina Martins Pirolo, CPF: XXX.601.779-XX, na condição de ex-servidora do INSS, e Francisco Assis de Lima, CPF: XXX.961.779-XX, na condição de procurador e intermediador de segurados, e condená-los ao pagamento das quantias a seguir especificadas, com a fixação do prazo de quinze dias, a contar da notificação, para comprovar, perante o TCU (art. 214, inciso III, alínea ‘a’, do Regimento Interno) , o recolhimento da dívida aos cofres do Instituto Nacional do Seguro Social (INSS) , atualizada monetariamente e acrescida dos juros de mora, calculados a partir das datas discriminadas, até a data do recolhimento, na forma prevista na legislação em vigor, em decorrência da concessão irregular de benefícios previdenciários, ocasionando prejuízo aos cofres públicos, segundo os pagamentos efetuados aos seguintes segurados:
Débito 1 - Tânia Cristina Martins Pirolo:
	Valor original (R$) 
	Data da ocorrência
	Tipo

	Aposentadoria por idade
Segurado: Basilio Juvenil de Souza (NB 41/133.003.628-7) (peça 22, p. 5-7; peça 28, p. 27-41) 

	 104,00 
	07/07/2004
	D

	 260,00 
	07/07/2004
	D

	 260,00 
	08/08/2004
	D

	 260,00 
	03/09/2004
	D

	 260,00 
	07/10/2004
	D

	 260,00 
	05/11/2004
	D

	 412,00 
	02/12/2004
	D

	 260,00 
	06/01/2005
	D

	 260,00 
	04/02/2005
	D

	 260,00 
	04/03/2005
	D

	 260,00 
	04/04/2005
	D

	 260,00 
	04/05/2005
	D

	 300,00 
	03/06/2005
	D

	 300,00 
	05/07/2005
	D

	 300,00 
	02/08/2005
	D

	 300,00 
	05/09/2005
	D

	 300,00 
	04/10/2005
	D

	 300,00 
	04/11/2005
	D

	 600,00 
	02/12/2005
	D

	 300,00 
	03/01/2006
	D

	 300,00 
	02/02/2006
	D

	 300,00 
	09/03/2006
	D

	 300,00 
	04/04/2006
	D

	 350,00 
	03/05/2006
	D

	 350,00 
	02/06/2006
	D

	 350,00 
	05/07/2006
	D

	 350,00 
	02/08/2006
	D

	 525,00 
	04/09/2006
	D

	 350,00 
	04/10/2006
	D

	 350,00 
	03/11/2006
	D

	 525,00 
	04/12/2006
	D

	 350,00 
	03/01/2007
	D

	 350,00 
	06/02/2007
	D

	 350,00 
	02/03/2007
	D

	 350,00 
	03/04/2007
	D

	 380,00 
	03/05/2007
	D

	 380,00 
	04/06/2007
	D

	 380,00 
	03/07/2007
	D

	 380,00 
	03/08/2007
	D

	 570,00 
	05/09/2007
	D

	 380,00 
	03/10/2007
	D

	 380,00 
	05/11/2007
	D

	 570,00 
	04/12/2007
	D

	 380,00 
	03/01/2008
	D

	 380,00 
	07/02/2008
	D

	 380,00 
	04/03/2008
	D

	 415,00 
	03/04/2008
	D

	 415,00 
	05/05/2008
	D

	 415,00 
	04/06/2008
	D

	 415,00 
	04/07/2008
	D

	 415,00 
	04/08/2008
	D

	 623,00 
	03/09/2008
	D

	 415,00 
	02/10/2008
	D

	 415,00 
	04/11/2008
	D

	 622,00 
	02/12/2008
	D

	 415,00 
	05/01/2009
	D

	 415,00 
	03/02/2009
	D

	 465,00 
	03/03/2009
	D

	 465,00 
	03/04/2009
	D

	 465,00 
	05/05/2009
	D

	 465,00 
	02/06/2009
	D

	Aposentadoria por idade
Segurado: João Rodrigues de Azevedo (NB 41/131.288.055-1) (peça 22, p. 1-3; peça 28, p. 9-25) 

	 2.031,00 
	19/10/2004
	D

	 260,00 
	19/10/2004
	D

	 260,00 
	03/11/2004
	D

	 520,00 
	02/12/2004
	D

	 260,00 
	04/01/2005
	D

	 260,00 
	02/02/2005
	D

	 260,00 
	02/03/2005
	D

	 260,00 
	04/04/2005
	D

	 260,00 
	03/05/2005
	D

	 300,00 
	02/06/2005
	D

	 300,00 
	04/07/2005
	D

	 300,00 
	02/08/2005
	D

	 300,00 
	02/09/2005
	D

	 300,00 
	04/10/2005
	D

	 300,00 
	03/11/2005
	D

	 600,00 
	02/12/2005
	D

	 300,00 
	03/01/2006
	D

	 300,00 
	02/02/2006
	D

	 300,00 
	02/03/2006
	D

	 300,00 
	04/04/2006
	D

	 350,00 
	03/05/2006
	D

	 350,00 
	02/06/2006
	D

	 350,00 
	04/07/2006
	D

	 350,00 
	02/08/2006
	D

	 525,00 
	04/09/2006
	D

	 350,00 
	03/10/2006
	D

	 350,00 
	03/11/2006
	D

	 525,00 
	04/12/2006
	D

	 350,00 
	03/01/2007
	D

	 350,00 
	02/02/2007
	D

	 350,00 
	02/03/2007
	D

	 350,00 
	03/04/2007
	D

	 380,00 
	03/05/2007
	D

	 380,00 
	04/06/2007
	D

	 380,00 
	03/07/2007
	D

	 380,00 
	02/08/2007
	D

	 570,00 
	04/09/2007
	D

	 380,00 
	02/10/2007
	D

	 380,00 
	05/11/2007
	D

	 570,00 
	04/12/2007
	D

	 380,00 
	03/01/2008
	D

	 380,00 
	07/02/2008
	D

	 380,00 
	04/03/2008
	D

	 415,00 
	02/04/2008
	D

	 415,00 
	05/05/2008
	D

	 415,00 
	06/06/2008
	D

	 415,00 
	07/07/2008
	D

	 415,00 
	31/07/2008
	D

	 623,00 
	29/08/2008
	D

	 415,00 
	30/09/2008
	D

	 415,00 
	31/10/2008
	D

	 622,00 
	28/11/2008
	D

	 415,00 
	30/12/2008
	D

	 415,00 
	30/01/2009
	D

	 465,00 
	27/02/2009
	D

	 465,00 
	31/03/2009
	D

	 465,00 
	30/04/2009
	D

	 465,00 
	29/05/2009
	D

	 465,00 
	30/06/2009
	D

	 465,00 
	31/07/2009
	D

	 698,00 
	31/08/2009
	D

	 465,00 
	30/09/2009
	D

Valor atualizado monetariamente até 17/9/2019: R$ 96.069,70 (v. peça 81, p. 49) 
Débito 2 - Tânia Cristina Martins Pirolo e Francisco Assis de Lima:
	Valor original (R$) 
	Data da ocorrência
	Tipo

	Aposentadoria por tempo de contribuição
Segurado: Aldemir Oliva  (NB 42/146.002.226-0) (peça 11, p. 3; peça 28, p. 5-6) 

	 1.528,00 
	02/09/2008
	D

	 1.004,00 
	02/09/2008
	D

	 777,00 
	24/10/2008
	D

	 777,00 
	06/11/2008
	D

	 1.002,00 
	10/12/2008
	D

	 777,00 
	09/01/2009
	D

	Aposentadoria por tempo de contribuição
Segurado: Eraldo João da Rocha (NB 42/144.499.487-2) (peça 11, p. 1; peça 28, p. 1-3) 

	 254,00 
	04/03/2008
	D

	 415,00 
	02/04/2008
	D

	 415,00 
	05/05/2008
	D

	 415,00 
	04/06/2008
	D

	 415,00 
	03/07/2008
	D

	 415,00 
	04/08/2008
	D

	 606,00 
	02/09/2008
	D

	 415,00 
	02/10/2008
	D

	 415,00 
	04/11/2008
	D

	 604,00 
	02/12/2008
	D

	 415,00 
	05/01/2009
	D

	Aposentadoria por idade
Segurada: Maria Edina de Barros (NB 41/146.473.306-3) (peça 11, p. 5; peça 28, p. 7-8) 

	 615,00 
	12/08/2008
	D

	 415,00 
	12/08/2008
	D

	 554,00 
	05/09/2008
	D

	 415,00 
	03/10/2008
	D

	 415,00 
	03/11/2008
	D

	 552,00 
	02/12/2008
	D

	 415,00 
	02/01/2009
	D

	Aposentadoria por idade
Segurada: Oliveira Timotes Moreira (NB 41/144.499.145-8) (peça 22, p. 9; peça 28, p. 43-47) 

	 2.212,00 
	06/02/2008
	D

	 380,00 
	06/02/2008
	D

	 380,00 
	05/03/2008
	D

	 415,00 
	03/04/2008
	D

	 415,00 
	08/05/2008
	D

	 415,00 
	06/06/2008
	D

	 415,00 
	07/07/2008
	D

	 415,00 
	31/07/2008
	D

	 623,00 
	03/09/2008
	D

	 415,00 
	06/10/2008
	D

	 415,00 
	05/11/2008
	D

	 622,00 
	05/12/2008
	D

	 415,00 
	05/01/2009
	D

	 415,00 
	03/02/2009
	D

	 465,00 
	03/03/2009
	D

	 465,00 
	03/04/2009
	D

	 465,00 
	04/05/2009
	D

	 465,00 
	04/06/2009
	D

Valor atualizado monetariamente até 17/09/2019: R$ 43.806,79 (v. peça 81, p. 49) 
d) aplicar aos Srs. Tânia Cristina Martins Pirolo, CPF: XXX.601.779-XX e Francisco Assis de Lima, CPF: XXX.961.779-XX, a multa prevista no art. 57 da Lei 8.443/1992 c/c o art. 267 do Regimento Interno, com a fixação do prazo de quinze dias, a contar da notificação, para comprovar, perante o Tribunal (art. 214, inciso III, alínea ‘a’, do Regimento Interno) , o recolhimento da dívida aos cofres do Tesouro Nacional, atualizada monetariamente desde a data do acórdão até a do efetivo recolhimento, se for paga após o vencimento, na forma da legislação em vigor;
e) autorizar:
e.1) desde logo, nos termos do art. 28, inciso II, da Lei 8.443/1992, a cobrança judicial das dívidas caso não atendida a notificação;
e.2) caso solicitado, o pagamento das dívidas de Tânia Cristina Martins e de Francisco Assis de Lima em até 36 parcelas mensais e consecutivas, nos termos do art. 26 da Lei 8.443/1992 c/c o art. 217 do Regimento Interno, fixando-lhe o prazo de quinze dias, a contar do recebimento da notificação, para comprovar (em) perante o Tribunal o recolhimento da primeira parcela, e de trinta dias, a contar da parcela anterior, para comprovar o recolhimento das demais parcelas, devendo incidir sobre cada valor mensal, atualizado monetariamente, os juros de mora devidos, na forma prevista na legislação em vigor;
f) tendo em vista a gravidade da infração cometida, aplicar a Tânia Cristina Martins Pirolo, CPF: XXX.601.779-XX, e Francisco Assis de Lima, CPF: XXX.961.779-XX, a penalidade de inabilitação para o exercício de cargo em comissão ou função de confiança no âmbito da Administração Pública, consoante o art. 60 da Lei 8.443/1992.
g) encaminhar cópia da deliberação ao Procurador-Chefe da Procuradoria da República do Paraná, nos termos do § 3º do art. 16 da Lei 8.443/1992 c/c o § 7º do art. 209 do Regimento Interno do TCU, para adoção das medidas cabíveis; e comunicar-lhe que o relatório e o voto que a fundamentarem podem ser acessados por meio do endereço eletrônico www.tcu.gov.br/acordaos e que, caso haja interesse, o Tribunal pode enviar-lhe cópia desses documentos sem qualquer custo.   
h) comunicar ao Instituto Nacional do Seguro Social – INSS e à Procuradoria Geral Federal – PGF que decisão indicada na alínea ‘a’ acima não impede a adoção de providências administrativas e/ou judiciais, com vistas a reaver valores que eventualmente foram pagos aos segurados nela referidos, em razão da concessão indevida de benefício previdenciário.”
3.	Enfim, por intermédio do Exmo. Sr. Procurador Sérgio Ricardo Costa Caribé, o MPTCU manifestou a sua concordância em relação à referida proposta da unidade técnica, tendo consignado o seu parecer à Peça 85 nos seguintes termos:
“Trata-se de Tomada de contas especial (TCE) instaurada pelo Instituto Nacional do Seguro Social (INSS) em razão de irregularidades verificadas na concessão de benefícios previdenciários.
2. Na fase interna desta TCE, a Sra. Tânia Cristina Martins Pirolo, ex-servidora do INSS, e o Sr. Francisco Assis de Lima, que agia como procurador de segurados do INSS, foram responsabilizados por prejuízo causado aos cofres do Instituto, solidariamente com os segurados beneficiados com as concessões irregulares (peça 40, p. 1-12) .
3. Já no âmbito deste Tribunal, após a instrução dos autos – inclusive com a realização de diligência ao INSS com vistas à obtenção de elementos que evidenciariam as irregularidades perpetradas (peças 57 a 64) –, a Secretaria de Controle Externo de TCE (Secex-TCE) , tendo em vista a insuficiência probatória de que os beneficiários teriam agido de má-fé e em conluio com a ex-servidora, concluiu pela responsabilização apenas da Sra. Tânia Cristina Martins Pirolo e do Sr. Francisco Assis de Lima – esse porque, em relação a parte dos benefícios questionados,   ‘contribuiu para as concessões irregulares de aposentadorias (...) , considerando ter realizado a intermediação formal (na condição de procurador) ou informal dos citados segurados, com cobrança de pagamentos, a requerer pessoalmente aposentadorias por idade ou tempo de contribuição, utilizando declarações falsas (...) , contratos de arrendamento e parceria agrícolas fictícios, nome de propriedades rurais desconhecidas dos interessados, bem como utilizava formulários de informação de atividades como que exercidas sob condições especiais e, uma vez o benefício protocolado, contactava com os servidores que atuavam no [interesse do] intermediário (entre eles, a Sra. Tânia) ...’ (peças 66, p. 20, e 82, p. 8) .
4. Promovida a citação pela Secex-TCE (peças 69, 70, 72, 74 e 76-80) , os responsáveis deixaram transcorrer in albis o prazo para apresentação de suas alegações de defesa.
5. Diante disso, inexistindo nos autos elementos que permitam concluir pela ocorrência de boa-fé ou de outros excludentes de culpabilidade em suas condutas, a unidade instrutiva propôs, entre outras medidas, julgar irregulares as contas da Sra. Tânia Cristina Martins Pirolo e do Sr. Francisco Assis de Lima, com base no art. 16, inciso III, alíneas ‘c’ e ‘d’, da Lei 8.443/1992, condenando-os pelos débitos apurados nos autos e aplicando-lhes individualmente a multa do art. 57 da mesma lei. Ademais, propôs declará-los inabilitados para o exercício de cargo em comissão ou função de confiança no âmbito da administração pública, nos termos do art. 60 da Lei 8.443/1992. Já em relação aos beneficiários arrolados na fase interna desta TCE, a unidade técnica propôs excluí-los da relação processual nas presentes contas (peças 82, p. 10-14, 83 e 84) .
6. Anuo às razões que nortearam a proposta da Secex-TCE, incorporando-as a este parecer com as considerações que passo a tecer.
7. Na apreciação de processos envolvendo fraudes previdenciárias, este Tribunal tem decidido pela exclusão dos beneficiários da relação processual quando faltam elementos consistentes que evidenciem sua participação no conluio para a prática dos atos fraudulentos contra os cofres do INSS. Em reforço aos fundamentos da proposição da unidade técnica, destaco que a exclusão dos beneficiários da relação processual está em consonância com o entendimento de diversos julgados deste Tribunal, podendo ser citados os Acórdãos 2.449/2013, 3.038/2013, 1.791/2014, 2.428/2015, 297/2016, 70/2017, 1.686/2018, 2.298/2019 e 1.622/2019, todos do Plenário.
8. Não obstante, cabe registrar que a exclusão da responsabilidade dos beneficiários neste processo de contas especiais não impede que o INSS continue adotando as providências administrativas e/ou judiciais com vistas a reaver os valores que foram pagos aos segurados em razão da concessão indevida de benefício previdenciário.
9. Por fim, considerando a gravidade da irregularidade cometida pela Sra. Tânia Cristina Martins Pirolo e pelo Sr. Francisco Assis de Lima contra os cofres do INSS, concordo com a aplicação da sanção de inabilitação para o exercício de cargo em comissão ou função de confiança no âmbito da administração pública, nos termos do art. 60 da Lei 8.443/1992.
10. Ante o exposto, este membro do Ministério Público de Contas manifesta-se de acordo com a proposta da Secex-TCE (peças 82, p. 10-14, 83 e 84) .”
É o Relatório.

não há.

Procurador Sergio Ricardo Costa Caribé.

TOMADA DE CONTAS ESPECIAL. FRAUDE NA CONCESSÃO DE BENEFÍCIOS PREVIDENCIÁRIOS. CITAÇÃO. REJEIÇÃO DAS ALEGAÇÕES DE DEFESA. CONTAS IRREGULARES. DÉBITO. MULTA. SOLICITAÇÃO PARA O ARRESTO DE BENS. INABILITAÇÃO TEMPORÁRIA PARA O EXERCÍCIO DE FUNÇÃO PÚBLICA NA ADMINISTRAÇÃO FEDERAL. CIÊNCIA.

TOMADA DE CONTAS ESPECIAL (TCE)

Secretaria de Controle Externo de Tomada de Contas Especial (SecexTCE).

Trata-se de tomada autos de tomada de contas especial instaurada pelo Instituto Nacional do Seguro Social (INSS) em desfavor, originalmente, de Tânia Cristina Martins Pirolo, como então servidora do INSS no âmbito da gerência executiva de Londrina – PR, além de Francisco Assis de Lima, como terceiro desvinculado ao INSS, e de Aldemir Oliva, Basílio Juvenil de Souza, Eraldo João da Rocha, João Rodrigues de Azevedo, Maria Edina de Barros e Oliveira Timotes Moreira, como segurados-beneficiários, diante da irregular concessão de benefícios previdenciários e da subsequente produção de dano ao erário sob o valor histórico de R$ 69.174,00.
2.	Como visto, o Processo Administrativo Disciplinar (PAD) nº 35239.001447/2009-33, de 8/4/2010 (Peça 6) , evidenciou que a Sra. Tânia Cristina Martins Pirolo teria promovido a indevida concessão de benefícios previdenciários, por meio da inserção de dados inverídicos em prol de supostos beneficiários, tendo essa irregularidade resultado na subsequente demissão da mencionada responsável (Peça 19, p. 1) .
3.	Por essa linha, na fase interna da TCE por meio do Relatório de TCE nº 35194.0000204/2017-51 (Peça 50, p. 1) , a Comissão de TCE junto à gerência executiva do INSS em Londrina – PR assinalou a responsabilidade de Tânia Cristina Martins Pirolo, em solidariedade com o seu suposto representante legal (Francisco Assis de Lima) , e com os segurados-beneficiários pela aludida fraude.
4.	Diante disso, a Secex-TCE promoveu a citação de Tânia Cristina Martins Pirolo e de Francisco Assis de Lima, mas, a despeito da regular citação, eles não apresentaram as suas alegações de defesa, nem efetuaram, tampouco, o recolhimento do débito em favor do INSS, passando à condição de revéis perante o TCU, nos termos do art. 12, § 3º, da Lei nº 8.443, de 1992.
5.	De todo modo, após a análise final do feito, a unidade técnica propôs a irregularidade das contas de Tânia Cristina Martins Pirolo e de Francisco Assis de Lima para condená-los ao pagamento solidário do débito apurado nos autos, com a subjacente aplicação da multa prevista no art. 57 da Lei nº 8.443, de 1992, tendo o Parquet especial anuído a essa proposta.
6.	O TCU pode incorporar os pareceres da unidade técnica e do MPTCU a estas razões de decidir.
7.	A gravidade dos ilícitos é tão evidente que, para além da presente TCE, a Sra. Tânia Cristina Martins Pirolo teria sido demitida do serviço público, tendo, por outro ângulo, o Sr. Francisco Assis de Lima atuado em conluio com a referida responsável.
8.	Estaria adequada, então, a proposta da unidade técnica no sentido de julgar irregulares as contas das pessoas físicas causadoras do aludido dano ao erário, em consonância, por exemplo, com o Acórdão 321/2019-TCU-Plenário.
9.	O TCU não deve passar, contudo, a pugnar pela persecução dos demais responsáveis indicados na fase interna desta TCE, com a eventual citação desses possíveis responsáveis no presente momento, não só porque o presente feito já estaria em plenas condições de julgamento, não se mostrando razoável o eventual retorno do processo para promover a suscitada citação, mas também porque o instituto da solidariedade passiva corresponderia a benefício legalmente erigido em favor do ente estatal credor, e não da pessoa privada devedora, podendo os referidos devedores principais ajuizar eventualmente a superveniente ação regressiva em desfavor dos demais corresponsáveis, em sintonia com a jurisprudência do TCU (v.g.: Acórdãos 1.159/2015, 2.263/2015 e 3.039/2015, do Plenário) , sem prejuízo de, no âmbito administrativo ou judicial, todos os responsáveis serem porventura demandados pelos eventuais ilícitos perpetrados.
10.	De toda sorte, em face do correspondente dano ao erário, o TCU deve promover o envio de solicitação para a AGU promover as medidas judiciais cabíveis com vistas ao arresto dos bens dos efetivos responsáveis, nos termos do art. 61 da Lei nº 8.443, de 1992, e do art. 275 do RITCU, garantindo, com isso, a futura execução do débito ora imputado, sem prejuízo de, nesse caso, o MPTCU atentar para a eventual possibilidade de promover o referido arresto em relação ao valor consolidado das diversas dívidas já eventualmente imputadas contra os aludidos responsáveis em outros processos de tomada de contas especial autuados no âmbito do TCU, devendo, ainda, o Tribunal inabilitá-los temporariamente para o exercício de função pública na administração federal a partir, por exemplo, da avaliação do impacto do correspondente dano ao erário sobre o tempo das aludidas inabilitações para fixá-las em 7 (sete) anos, diante, especialmente, da reincidência na perpetração dos aludidos ilícitos, sem prejuízo de lhes aplicar a subsequente multa legal. 
11.	Não subsistiria, enfim, a prescrição da pretensão punitiva do TCU em favor de nenhum dos dois responsáveis, pois não teria transcorrido o período superior a dez anos entre a ordem para a citação no âmbito do TCU, em 10/3/2019 (Peça 68) , e a cessação do aludido ilícito continuado pelo desvio dos recursos federais em 30/9/2009, nos termos do Acórdão 1441/2016-TCU-Plenário, estando os dois responsáveis, aliás, em conjunta conduta delitiva.
12.	Eis que, por meio do referido Acórdão 1.441/2016 proferido pelo Plenário na Sessão Extraordinária de 8/6/2016, o TCU firmou o seu entendimento no sentido de que a prescrição da pretensão punitiva deve seguir a regra geral do prazo decenal, contado a partir do fato, em linha com o art. 205 do Código Civil brasileiro, interrompendo-se a contagem do aludido prazo com a ordem de citação, nos termos do art. 240, caput, da Lei nº 13.105 (Código Processual Civil) , de 2015. 
13. 	Sem prejuízo, no entanto, do respeito a esse entendimento do Tribunal, deve ser reiterada a minha ressalva já registrada em vários outros julgados do TCU no sentido de que, na ausência de lei específica, o TCU não deveria aplicar qualquer prazo prescricional sobre a referida pretensão punitiva ou, então, na pior das hipóteses, o Tribunal deveria aplicar a regra prescricional fixada pela Lei nº 9.873, de 1999, não só porque ela trata diretamente de prescrição no âmbito do direito administrativo sancionador, mas também porque, entre outras medidas, a aludida lei manda aplicar o prazo prescricional penal, quando a infração administrativa também configure crime, além de determinar expressamente que, no caso de ilícito continuado ou permanente, a contagem do prazo se inicie no dia da cessação do aludido ilícito.
14.	A despeito de anotar, então, essa minha posição pessoal, o TCU deve pugnar pela aplicação da multa legal em desfavor dos aludidos responsáveis, nos termos do aludido Acórdão 1441/2016-TCU-Plenário.
15.	O TCU deve julgar irregulares, portanto, as contas de Tânia Cristina Martins Pirolo e de Francisco Assis de Lima para condená-los solidariamente ao pagamento do débito apurados nos autos, além de lhes aplicar a multa prevista no art. 57 da Lei 8.443, de 1992, sem prejuízo, ainda, de inabilitá-los para o exercício de função pública na administração federal pelo período de 7 (sete) anos, nos termos do art. 60 da Lei nº 8.443, de 1992, deixando, entretanto, de avaliar a eventual responsabilidade dos segurados-beneficiários na aludida fraude, já que eles sequer teriam sido chamados em citação nestes autos.
Ante o exposto, pugno pela prolação do Acórdão ora submetido a este Colegiado.
TCU, Sala das Sessões, em 1º de abril de 2020.
Ministro-Substituto ANDRÉ LUÍS DE CARVALHO 
Relator